臺灣臺東地方法院刑事判決　　　　　　　99年度交易字第80號
公　訴　人　臺灣臺東地方法院檢察署檢察官
被　　　告　林元富
選任辯護人　吳漢成律師
上列被告因過失重傷害案件，經檢察官提起公訴（99年度偵字第
1743號），被告於準備程序中，就被訴事實為有罪之陳述，本院
告知其簡式審判程序之旨，並聽取當事人之意見後，裁定由受命
法官獨任依簡式審判程序審理，茲判決如下：
    主  文
林元富犯過失致重傷罪，處有期徒刑陸月，如易科罰金，以新臺
幣壹仟元折算壹日。
    犯罪事實
一、林元富於民國99年7月5日上午6時53分許，駕駛農用搬運車
    載運地瓜葉沿臺灣電力股份有限公司隆興分線12×5電線桿
    前之無名巷，由西往東方向行駛，於行經該無名巷及臺東縣
    關山鎮○○路之無號誌T字型路口（下稱本件T字型路口）時
    ，本應注意減速慢行，並待觀察有無左右來車後再行通過，
    而依當時環境及其身體狀況，並無不能注意之情事，竟疏未
    注意而逕行左轉，因而與沿隆興路由北往南方向行駛之車號
    299-BBJ號機車發生擦撞，造成駕駛人李立三因右小腿壓碎
    傷併右膝膕動脈斷裂等傷害遭右膝上截肢，而受有毀敗右下
    肢機能之重傷害；乘客葉奇鑫則受有顏面裂傷及右小腿裂傷
    等傷害。其後因林元富主動聯繫救護車並報警處理，且當場
    自首其為肇事者，始查悉上情。
二、案經李立三及葉奇鑫訴由臺東縣警察局關山分局報請臺灣臺
    東地方法院檢察署檢察官偵查起訴。
    理  由
一、上揭犯罪事實，業據被告林元富於偵查及本院審理中坦白承
    認，核與證人李立三及葉奇鑫於警詢中證述之情節相符（見
    警卷第5-10頁），復有馬偕紀念醫院臺東分院診斷證明書、
    道路交通事故現場圖、道路交通事故調查報告表（一）（二
    ）、臺東縣警察局道路交通事故肇事人自首情形紀錄表、現
    場肇事及車損照片、現場行車視線照片等證據附卷可稽（見
    警卷第11-12、15-28頁；核交卷第10-13頁），足認被告之
    自白與事實相符，本件事證明確，被告犯行應堪認定。
二、核被告所為，應成立刑法第284條第1項後段過失致重傷罪，
    及同條項前段過失傷害罪。其於有偵查犯罪職權之公務員知
    悉其為犯罪行為人前自首（見上開自首情形紀錄表），且不
    逃避而接受裁判，衡酌其於本件事故發生後仍停留在現場，
    並主動聯絡救護車及報警處理等情，堪認被告主動承認其為
    肇事人之動機尚屬純正，非有迫於情勢或貪圖獲得減刑等情
    ，合於刑法第62條自首之規定，爰依該條規定減輕其刑。又
    被告以一行為，同時觸犯上開二罪名，應依刑法第55條想像
    競合之規定，從一重過失致重傷罪之法定刑處斷。
三、爰審酌：
(一)本件T字型路口固然有鐵路擋土牆及樹木等遮蔽行駛於前開
    無名巷駕駛人左方視線之障礙物，且相關權責機關亦僅設有
    一面反映右方來車狀況之凸面鏡，而無法供上開駕駛人預先
    判斷有無他車沿隆興路自左方駛來。然而，此並不代表駕駛
    人（不論是行駛於前開無名巷或隆興路之駕駛人）得完全不
    預先考慮左右來車狀況而任意通過本件T字型路口左、右轉
    ；反而更應提高警覺、提前減速慢行，甚至於路口暫停並觀
    察左右來車狀況後再行通過路口。而被告既然領有小型車駕
    駛執照，亦有相當之駕駛經驗，並長期通行於本件T自行路
    口，對於前開路口之缺陷、危險及駕駛人所應具備之知識，
    理應知之甚詳。
(二)誠然，上開無名巷接近本件T字型路口為一上坡路段，對於
    速度及馬力皆不如一般汽車之農用搬運車而言，如為維持爬
    坡速度及動力或有必要在上坡路段維持或提高行車速度，惟
    此亦非謂被告得藉此逞一時之快而忽略前開行車所應注意之
    安全事項。因之，被告為貪一時之快、忽略左方可能亦有來
    車而貿然左轉；造成告訴人李立三及葉奇鑫等人受有前開傷
    害，其中告訴人李立三更因右腿膝上截肢而對其往後之人生
    造成不小之影響。從而，衡酌被告此種率性而為、輕忽「馬
    路如虎口」之行為心態；及其對於告訴人所造成之損害並非
    輕微等情，實本應予以相當嚴厲之譴責。
(三)惟念其於偵查及本院審理中皆能坦白犯行，並主動表示其疏
    失之處，堪認尚有幡然悔悟之心；且其雖未能與告訴人達成
    和解並賠償彼等全部之損害，然而，被告於事發後已應告訴
    人之請求而支付部分醫療費及機車修理費近新臺幣（下同）
    10萬元，並向雇主即山水軒渡假村飯店之負責人陳宏宗借得
    約10萬元以充作部分賠償金，衡酌被告係擔任園藝工人，收
    入並非優渥，短期內確實難以籌足告訴人所期求之賠償金；
    且其雇主除僅同意商借部分現金以供被告用以賠償告訴人外
    ，迄今仍否認其有何應負責之處而拒絕賠償等情，堪認被告
    應已盡其所能而籌措賠償金。故尚難僅憑被告與告訴人間之
    和解未能成立一事，逕認被告毫無和解之誠意、犯後態度不
    佳。此外，衡酌被告已屆天命之年，並有大陸籍之妻子及一
    名年約6歲之女兒仍待扶養，家庭處境並非毫無值得同情之
    處等一切情狀，量處如主文所示之刑，並諭知易科罰金之折
    算標準。
四、至於公訴人雖以被告係臺東縣關山鎮新福73號山水軒渡假村
    之園藝組工人，以駕駛農用搬運車載運地瓜葉為其業務內容
    之一為由，認被告涉犯刑法第284條第2項後段業務過失致重
    傷罪，及同條項前段業務過失傷害罪嫌。然而：
(一)刑法第276條第2項及第284條第2項所謂「業務」，固係指以
    反覆同種類之行為為目的之社會活動（參最高法院29年上字
    第3364號、43年台上字第826號及69年台上字第4047號判例
    意旨），即個人基於其社會地位繼續反覆所執行之事務而言
    （參最高法院71年台上字第1550號及89年台上字第8075號判
    例意旨）。而其範圍，亦不以主要業務為限，即便為附隨之
    準備工作或輔助事務，亦包含在內。
(二)惟上開業務之種類，並非毫無限制。詳言之，刑法第276條
    第2項及第284條第2項之所以對從事業務之人大幅加重刑罰
    （以過失致人於死為例，有期徒刑從2年以下提高為5年以下
    ），並非僅因行為人係以某項行為為其職業上之事務，更非
    因行為人之行為在形式上與其業務行為同類，即以之作為加
    重處罰之理由。申言之，上開規定加重處罰之正當化根據應
    在於：相較於其他一般日常生活之行為而言，因某項行為具
    有較高之危險性（例如駕駛砂石車）；或某項行為依其所由
    進行之基礎法律關係（如契約）觀之，係以特定人之生命、
    身體保護為其主要或附隨目的（例如保母育嬰）。從而，不
    論從執業資格取得之專業性或危險源控制能力之熟悉性等層
    面觀之，對於以此為其職業上事務之從業者，就他人（或特
    定人）生命或身體之保護，在規範上應課予其較高度之期待
    可能性。因此，從事上開業務之人如在執行業務之過程中造
    成他人（或其法律關係保護目的範圍之人）受傷或死亡之結
    果，因其違背前開規範上之高度期待可能性，故應透過較高
    度之刑罰以評價其行為之可責性。
(三)至於此類對於他人（或特定人）之生命、身體之保護具有高
    度期待可能性之業務，其範圍並非絕對，將因個案情節、科
    技進步或社會價值觀念之變遷而有不同。以駕駛汽車為例，
    於早期汽車尚未普及之年代，相較於人力三輪車等其他交通
    工具，駕駛汽車對於其他用路人而言，係具有較高度危險性
    之行為，故凡以駕駛汽車為業者，如於執行業務之過程中因
    而致人受傷或死亡者，皆應課以業務過失之刑事責任（參最
    高法院29年上字第3364號及31年上字第270號判例意旨）。
    惟時至70年代，不僅汽車依其使用性質已區分為小客車、貨
    車及大貨車等類，駕駛執照之取得亦隨之有所不同（見57年
    4月5日發布之道路交通安全規則第3條及第57條），從而，
    就業務過失之認定上，即從單純之駕駛汽車細緻化並具體化
    為駕駛貨車或該等級以上之車種（參最高法院75年台上字第
    1685號判例意旨）。時至今日，汽車之使用更為普及，其分
    類亦更為細緻，小客車及小貨車駕駛執照之分級已然不在，
    而統合為小型車駕駛執照（見79年12月15日修正及現行之道
    路交通安全規則第3條及第53條），且其考照資格、測驗項
    目及所需求之駕駛技術亦無不同。從而，有關業務過失之認
    定上，是否仍可單純以小客車及小貨車（或該等級以上之車
    種）為其判斷標準，即有可議。換言之，能否僅以行為人所
    從事之業務涉及小貨車之駕駛，逕認其駕駛行為之危險性較
    一般人（或自己）駕駛小客車為高？進而認其須因此承擔業
    務過失之刑事責任？若然，則於無法建立加重小貨車駕駛刑
    事責任之正當性，且仍執意要對之課以業務過失責任之情形
    下，在現今駕駛小客車往返就業場所甚為普遍之我國社會，
    似乎應對所有駕駛汽車上下班之駕駛人，一律課以業務過失
    之刑事責任，方符事理之平，惟此無疑過度擴張業務過失刑
    事責任之適用範圍，而使業務過失之規定在駕駛汽車致人於
    死及傷害之層面上，喪失其輕重區分之功能。
(四)準此，被告為山水軒渡假村之園藝組工人，以駕駛農用搬運
    車載運地瓜葉為其業務內容之一等節，業經被告於本院審理
    中自白在卷（見本院卷第126、127頁反面），如併參酌本件
    農用搬運車之車頭及車斗上皆漆有「山水軒渡假村」等文字
    （見警卷第19-21頁之現場照片），固堪認被告係從事園藝
    工作，並以駕駛農用搬運車載運地瓜葉為業務內容之一。然
    而：
  1.相較於於一般小客車或小貨車而言，本件農用搬運車之長、
    寬、高分別為378公分、140公分及134公分，車體並無較為
    龐大（以1,800c.c之小客車為例，其長、寬、高分別為440
    公分、156公分及140公分；以800c.c之小貨車為例，其長、
    寬、高分別為328公分、140公分及170公分；以2,000c.c之
    小貨車為例，其長、寬、高則分別為446公分、170公分及
    180 公分）；且其座椅高度（107公分）亦較一般小客車或
    小貨車為高，視野較為良好（以同上排氣量之小客車或小貨
    車為例，分別為60公分、80公分及95公分，見本院卷第47-4
    8頁所附之臺東縣警察局關山分局99年12月8日關警偵字第09
    90002799號函及車輛對照表）。
  2.本件農用搬運車之駕駛座係採取無車廂設計（見警卷第26-2
    8頁所附之車輛外觀照片），並無一般小客車或小貨車在駕
    駛上所可能產生之A、B柱視線死角問題；且本件農用搬運車
    之最高直線前進速度為每小時20公里，速度遠較一般小客車
    或小貨車緩慢（見本院卷第52頁所附之農地搬運車規格範圍
    ）。又相較於駕駛一般小客車或小貨車而言，駕駛人同樣僅
    需持有普通小型車以上之汽車駕駛執照，即可駕駛類如本件
    農用搬運車之農用曳引車；而其考照資格、測驗項目及所需
    求之駕駛技術亦不因之而有所不同（見本院卷第32頁所附之
    交通部公路總局高雄區監理所臺東監理站99年12月1日高監
    東字第0990017246號函，及第51頁所附之行政院農業委員會
    農糧署99年12月10日農糧資字第0991054510號函）。
  3.從而，不論由車身體積、行進速度、駕駛視野、內輪差距等
    客觀上之車體性質觀之，或由考照資格、測驗項目及所需求
    之駕駛技術等主觀上之駕駛資格觀之，皆尚難認駕駛本件農
    用搬運車較駕駛一般小客車或小貨車有更高危險性之情形下
    ，能否僅憑被告係從事園藝工作並以駕駛農用搬運車載運地
    瓜葉為其業務內容一節，遽認就本件告訴人之受傷結果，應
    課予被告較重之業務過失責任，並非無疑。
(五)綜上所述，本件既不能證明被告所從事之業務有何應加重處
    罰之正當性基礎，則公訴人認被告涉犯刑法第284條第2項後
    段業務過失致重傷罪，及同條項前段業務過失傷害罪嫌，容
    有誤會，起訴法條應予變更。
據上論斷，應依刑事訴訟法第273條之1第1項、第299條第1項前
段、第300條，刑法第284條第1項、第62條、第55條，第41條第
1項，刑法施行法第1條之1第1項、第2項前段，判決如主文。
本案經檢察官林嘉宏到庭執行職務。
中    華    民    國   100    年    7     月    20    日
                  刑事第二庭  法  官       簡大倫
以上正本證明與原本無異。
如不服本判決應於收受判決後10日內向本院提出上訴書狀，並應
敘述具體理由。其未敘述上訴理由者，應於上訴期間屆滿後20
日內向本院補提理由書(均須按他造當事人之人數附繕本)「切勿
逕送上級法院」。
                              書記官       洪幸如
中    華    民    國   100    年    7     月    20    日
所犯法條：
中華民國刑法第284條第1項
因過失傷害人者，處 6 月以下有期徒刑、拘役或 5 百元以下罰
金，致重傷者，處 1 年以下有期徒刑、拘役或 5 百元以下罰金
。